臺灣桃園地方法院民事判決
109年度重訴字第215號
原      告  張繡珠  

訴訟代理人  張運弘律師
被      告  財團法人真耶穌教會臺灣總會

法定代理人  王明昌  
訴訟代理人  金鑫律師  
上列當事人間請求返還土地等事件，本院於民國111年1月10日言
詞辯論終結，判決如下：
    主  文
被告應將如附圖編號224（0）所示、占用面積為一○六平方公尺
之增建四樓及五樓建物主體以及編號224（1）所示、占用面積為
八平方公尺所示之鐵皮雨遮拆除，並將上開占用部分騰空返還予
原告及全體共有人。
被告應自民國一○九年七月十四日起至騰空返還上開占用部分之
日止按年給付原告新臺幣貳萬伍仟零伍拾玖元。
原告其餘之訴駁回。
訴訟費用由被告負擔。
本判決第一項於原告以新臺幣參佰零參萬元為被告供擔保後，得
假執行；但被告如以新臺幣玖佰零玖萬伍仟壹佰肆拾捌元為原告
預供擔保，得免為假執行。
本判決第二項所命各期已到期部分之給付，於原告每期各以新臺
幣捌仟元為被告供擔保後，得假執行；但被告每期如以新臺幣貳
萬伍仟零伍拾玖元為原告預供擔保，得免為假執行。
原告其餘假執行之聲請駁回。　　　　
    事實及理由
壹、程序方面：
一、按因不動產之物權或其分割或經界涉訟者，專屬不動產所在
    地之法院管轄，民事訴訟法第10條第1 項定有明文。查本件
    原告就其名下位於桃園市○○區○○段000地號土地（下稱系爭
    土地）及其上建物，依民法第767 條第1 項前段、中段之規
    定主張所有物返還請求權、所有權妨害除去請求權，核係因
    不動產物權涉訟，應專屬系爭土地及其上建物所在地之法院
    即本院管轄，故本院就自有管轄權，合先敘明。
二、被告之法定代理人於訴訟進行中變更為王明昌，有法人登記
    證書為憑（見本院卷二第44頁），並經其聲明承受訴訟（見
    本院卷二第36頁、第108至110頁），核無不合，應予准許。
貳、實體方面：
一、原告主張：系爭土地為兩造及訴外人范姜良憲所共有，上建
    有同地段463、464、465建號建物（門牌號碼分別為桃園市○
    ○區○○路00號、46之1號、46之2號，均為同1棟建築物，對應
    之樓層分別為1層及騎樓、2層、3層，以下分稱為1樓、2樓
    、3樓房屋，合稱為系爭建物），范姜良憲為1樓房屋之所有
    人，其為2樓房屋之所有人，被告則為3樓房屋之所有人，詎
    被告未經其同意，即在系爭建物上加蓋4樓、5樓之違章建築
    及鐵皮雨遮（以下合稱系爭增建物）使用，無權占有系爭建
    物頂樓平臺及系爭土地，並致其受有相當於租金之損害，爰
    依民法第821條、第767條第1項前段、中段規定，請求被告
    將系爭增建物拆除，並將上開占用部分騰空返還予原告及全
    體共有人；另依民法第179條規定，請求被告給付因無權占
    有而獲得相當於租金之不當得利等語。並聲明：㈠被告應將
    如桃園市中壢地政事務所複丈成果圖（下稱附圖）所示編號
    224（0）所示、占用面積為106平方公尺之增建4樓及5樓建
    物主體以及編號224（1）所示、占用面積為8平方公尺之鐵
    皮雨遮拆除，並將上開占用部分騰空返還予原告及全體共有
    人。㈡被告應自起訴狀繕本送達翌日起至騰空返還上開占有
    部分之日止，按年給付原告新臺幣（下同）4萬3,963元。㈢
    願供擔保，請准宣告假執行。
二、被告則以：原告之前手即訴外人張完妹前於民國70年間以契
    約書（下稱系爭契約書）表示同意將系爭建物之3樓樓坪部
    分提供予被告專用，被告方於78至79年間加蓋系爭增建物；
    原告為張完妹之兒媳，且於84年8月間買受2樓房屋後，即居
    住在其內，則原告對於系爭建物上蓋有系爭增建物一事，自
    屬可得而知，是系爭契約書對於自張完妹處受讓應有部分之
    原告自亦有拘束力，被告並非無權占用；再原告於84年間即
    知悉被告在系爭建物蓋有系爭增建物，從未表示異議或反對
    ，卻突然於109年提起本件訴訟，此將導致被告之信徒無法
    再使用系爭增建物，可認原告之請求係以損害被告為主要目
    的，顯違反誠信原則，並該當權利濫用之情狀等語，資為答
    辯，並聲明：㈠原告之訴駁回。㈡如受不利判決，願供擔保請
    准宣告免為假執行。
三、兩造不爭執之事項（見本院卷二第37頁，並由本院依論述需
    要而為部分文字修正）：
  ㈠系爭土地之現所有人為原告、被告、范姜良憲，應有部分各3
    分之1。
  ㈡1樓房屋之所有人原為張德才（登記日期68年11月6 日），嗣
    於90年8 月13日登記為范姜良憲所有。
  ㈢2樓房屋之所有人原為張完妹（登記日期68年11月6 日），嗣
    於84年8 月15日登記為原告所有。
  ㈣3樓房屋之所有人原為鄭黃緣（登記日期68年11月6 日），嗣
    於70年7月10日登記為被告所有。
  ㈤系爭增建物並未辦理登記，係由被告興建，並占有使用中。
四、得心證之理由：
　　原告主張被告加蓋系爭增建物屬無權占有，被告則予以否認
    ，並以前詞置辯，經查：
　㈠被告加蓋系爭增建物所為之占有是否具有正當權源？　
　1.按大樓屋頂平臺，乃所以維護建築之安全與外觀，性質上不
    許分割而獨立為區分所有之客體，應由全體住戶共同使用，
    自係大樓之共同部分，依（註：修正前）民法第799 條規定
    ，應推定為大樓各區分所有人之共有（最高法院84年度台上
    字第2683號判決意旨參照）。另按所有人對於無權占有或侵
    奪其所有物者，得請求返還之。對於妨害其所有權者，得請
    求除去之；各共有人對於第三人，得就共有物之全部為本於
    所有權之請求。但回復共有物之請求，僅得為共有人全體之
    利益為之，民法第767 條第1 項前段、中段、第821 條定有
    明文。再按當事人主張有利於己之事實者，就其事實有舉證
    之責任，民事訴訟法第277 條前段亦有規定。是以無權占有
    為原因，請求返還土地者，占有人自應就其取得占有係有正
    當權源之事實證明之（最高法院72年度台上字第1552號、85
    年度台上字第1120號、88年度台上字第1164號裁判意旨可資
    參照）。
　2.經查，系爭增建物之4、5樓建物主體占用系爭建物頂樓平臺
    面積為106平方公尺（即量測系爭建物3樓登記面積之結果）
    ；4樓鐵皮雨遮部分，則已超過頂樓平臺範圍，其中有8平方
    公尺部分搭建在系爭土地上等節，有本院109年9月25日勘驗
    筆錄、桃園市中壢地政事務所土地複丈成果圖存卷足證（見
    本院卷一第142頁、第173頁）。而1樓房屋所有人為范姜良
    憲、2樓房屋所有人為原告、3樓房屋所有人為被告等情，為
    兩造所不爭執（見不爭執事項㈡至㈣），則依照上開說明，原
    告既為系爭建物之住戶之一，自為系爭建物頂樓平臺之共有
    人；又原告亦為系爭土地之共有人（見不爭執事項㈠），則
    其自得基於系爭建物頂樓平臺以及系爭土地共有人之地位請
    求排除系爭增建物之無權占有；至被告抗辯系爭增建物並非
    無權占有，揆諸前揭舉證責任分配原則，應由被告就其取得
    占有具正當權源乙節負舉證責任。
　3.關於被告抗辯其與張完妹間之系爭契約書即為系爭建物頂樓
    平臺之分管協議，且原告應受該分管協議之拘束，故其得有
    權占有：
  ⑴被告抗辯其加蓋系爭增建物具正當占有權源，無非係以系爭
    契約書、證人即78年1月間1樓房屋之承租人楊飛進之證述為
    據；而觀被告所提出之系爭契約書上記載張完妹於70年4月5
    日同意將系爭建物之3樓樓坪無條件供被告使用（見本院卷
    一第43頁）；佐以證人楊飛進於本院審理時證稱：被告在78
    年間蓋系爭增建物之4樓部分，當時張完妹說違建部分被告
    自己負責，水塔幫她移好就好，後來被告再蓋系爭增建物之
    5樓部分，張完妹也沒有表示異議等語（見本院卷一第214至
    215頁），固得認張完妹確實簽立系爭契約書表示無條件同
    意被告使用系爭建物頂樓平臺。
  ⑵然按共有物分管契約係共有人就共有物管理方法所成立之協
    議，依98年1月23日修正公布前之民法第820條第1項規定，
    應由共有人全體共同協議訂定之（最高法院99年度台上字第
    1553號裁判參照）。而於張完妹簽立系爭契約書表示同意被
    告使用系爭建物頂樓平臺之70年4月5日，1樓房屋所有人為
    張德才、2樓房屋所有人為張完妹、3樓房屋所有人為鄭黃緣
    等情，為兩造所不爭執（見兩造不爭執事項㈡至㈣），則依照
    上開修正前民法第820條第1項之規定，關於系爭建物頂樓平
    臺之使用，自應由全體共有人即張德才、張完妹、鄭黃緣共
    同協議，而非張完妹一人即得將系爭建物頂樓平臺之特定部
    分使用權轉讓予他人；又證人張德才於本院審理時證述：被
    告於系爭建物加蓋系爭增建物時並未詢問其意見，亦未獲得
    其同意，張完妹也未將系爭契約書事宜知會其等語明確（見
    本院卷一第322頁、第326頁），可見張完妹簽立系爭契約書
    並未獲得其餘全體共有人之授權。依此，被告主張其得藉張
    完妹所簽立之系爭契約書而取得系爭建物頂樓平臺之使用權
    云云，即與上開規定未合，難以參採。
  ⑶是以，被告所舉證據尚不足以證明其得基於分管協議取得系
    爭增建物之合法占有權源，則其辯稱系爭增建物具正當占有
    權源，原告應受分管協議之拘束云云，實屬無由。
  ㈡被告得否主張原告行使權利有違民法第148條之規定？ 
　1.按民法第148條係規定行使權利，不得以損害他人為主要目
    的，若當事人行使權利，雖足使他人喪失利益，而苟非以損
    害他人為主要目的，即不在該條所定範圍之內（最高法院45
    年度台上字第105號判決意旨參照）。故權利濫用者，須兼
    備主觀上專以損害他人為主要目的及客觀上因權利行使取得
    利益與他人所受損害不相當，缺一不可。是以行使權利者，
    主觀上若非專以損害他人為主要目的時，縱因權利之行使致
    影響相對人之利益時，亦難認係權利濫用。次按行使權利，
    履行義務，應依誠實及信用方法，民法第148條第2項亦有明
    定。而所謂誠實信用之原則，係在具體的權利義務之關係，
    依正義公平之方法，確定並實現權利之內容，避免當事人間
    犧牲他方利益以圖利自己，自應以權利人及義務人雙方利益
    為衡量依據，並應考察權利義務之社會上作用，於具體事實
    妥善運用之方法（最高法院93年度台上字第1948號判決意旨
    參照）。
  2.經查，系爭增建物為未辦保存登記之違建，為兩造所不爭執
    （見兩造不爭執事項㈤、本院卷二第38至39頁），且系爭增
    建物之使用期間以被告加蓋系爭增建物4樓部分之78年間起
    算，已逾30年之久。而原告提起本件訴訟，乃正當行使其所
    有權之權能，自系爭建物頂樓平臺、系爭土地遭占用之面積
    、位置及功能以觀，亦難認原告所得利益極少；況被告係在
    未支付任何對價之情況下，以加蓋違建之方式無權占用系爭
    建物頂平臺及系爭土地，其破壞原先法律預設之利益歸屬狀
    態、損害原告等共有人之利益，更有害政府對於房屋建築之
    管理等公共利益在先，有何理由認定原告提起本件訴訟係以
    「損害被告為主要目的」，而有權利濫用之情？再者，綜觀
    兩造的利益考量，並就系爭建物頂樓平臺及系爭土地之利用
    情形權衡，亦難認被告使用建築年限許久之違建物之利益，
    必然大於系爭建物頂樓平臺及系爭土地之全體共有人使用之
    利益，是亦未見原告提起本件訴訟有何違背誠信原則之情。
    準此，被告自不得主張原告行使權利有違民法第148 條之規
    定。
  ㈢被上訴人所得請求之不當得利數額為何？　　
  1.按無法律上原因，而受有利益，致他人受有損害者，應返還
    其利益，民法第179條定有明文。且無權占有他人土地，因
    未支付土地之對價，而可能獲得相當於租金之利益，為社會
    通常之觀念。另按依民法第821條規定，各共有人固得為共
    有人全體之利益，就共有物之全部，為回復共有物之請求。
    惟請求返還不當得利，並無該條規定之適用，請求返還不當
    得利，而其給付可分者，各共有人僅得按其應有部分，請求
    返還（最高法院88年度台上字第1341號判決意旨參照）。本
    件被告無合法權源，以系爭增建物無權占有系爭建物頂樓平
    臺以及系爭土地，業如前述，則原告自得按其應有部分比例
    請求被告給付自起訴狀繕本送達翌日即109年7月14日起至返
    還占用部分為止相當租金之不當得利。
  2.又城市地方房屋之租金，以不超過土地及其建築物申報總價
    額年息10％為限，土地法第97條第1項定有明文。所謂土地價
    額係指法定地價，土地所有權人依土地法所申報之地價為法
    定地價，此觀土地法施行法第25條、土地法第148條規定即
    明。且土地所有人依不當得利法則向無權占用其土地之人請
    求返還相當於租金之損害金數額，除以申報地價為基礎外，
    尚須斟酌基地之位置、工商業繁榮之程度及占用人利用土地
    之經濟價值及所受利益等項，以為決定。查系爭建物及所坐
    落之系爭土地位於桃園市中壢區榮民路與興仁路1段之交叉
    路口旁，榮民路為雙向4線道道路，附近多為住家、商店，
    交通便利，生活機能佳，距離50公尺處有自強國中、距離1
    公里處則有元智大學等情，有本院109年9月25日勘驗筆錄在
    卷足稽（見本院卷第141頁），足認系爭土地所在之處交通
    尚稱便利，並斟酌當地工商繁榮程度、被告利用該頂樓平臺
    、土地之經濟價值、所受利益，及原告等共有人就頂樓平臺
    、土地為正常使用所得受之利益等情事，認以系爭土地申報
    地價年息5%計算為適當，原告主張以申報地價年息10%計算
    ，尚屬過高。
  3.另查，系爭土地於109年間之申報地價為每平方公尺1萬3,18
    9元，此有土地謄本足證（見本院卷一第11頁）；而被告以
    系爭增建物在系爭建物頂樓平臺所占用之面積為106平方公
    尺（即附圖編號224（0）所示部分）；在系爭土地上所占用
    之面積為8 平方公尺（即附圖編號224（1）所示部分），此
    經說明如前。是原告依其應有部分比例3分之1，請求被告自
    109年7月14日起至返還上開占用部分之日止按年給付相當租
    金之不當得利為2萬5,059元（計算式：1萬3,189元×114平方
    公尺×5%×1/3=2萬5,059元，元以下四捨五入），核屬有據，
    逾此範圍之請求，則無從准許。
五、綜上所述，原告依民法第821條、第767條第1項前段、中段
    規定，請求被告將系爭增建物拆除，並將系爭增建物所占用
    部分騰空返還予原告及全體共有人；另依民法第179條規定
    ，訴請被告自109年7月14日起至返還上開占有部分之日止按
    年給付原告2萬5,059元，為有理由，應予准許；逾此所為之
    請求，則無理由，不應准許。
六、兩造陳明願供擔保，聲請宣告假執行及免為假執行，經核原
    告勝訴部分，合於法律規定，爰分別酌定相當擔保金額宣告
    之；原告其餘假執行之聲請，因該部分訴之駁回而失所依據
    ，不予准許。
七、本件事證已臻明確，兩造其餘攻擊防禦方法及所提之證據，
    經審酌核與判決之結果不生影響，爰不逐一論述，併此敘明
    。
八、訴訟費用負擔之依據：民事訴訟法第79條。又本件訴訟原告
    雖未全部勝訴，惟本院僅駁回其所請求相當租金損害賠償金
    之部分金額，因該部分之請求，依民事訴訟法第77條之2第2
    項規定，並不併算訴訟標的價額，本院認仍應由被告負擔全
    部訴訟費用，附此敘明。　　
中　　華　　民　　國　　111 　年　　2 　　月　　25　　日
                  民事第四庭　法　官　傅思綺
正本係照原本作成。
如對本判決上訴，須於判決送達後二十日內向本院提出上訴狀。
如委任律師提起上訴者，應一併繳納上訴審裁判費。
中　　華　　民　　國　　111 　年　　2 　　月　　25　　日
                              書記官  康馨予
附圖：
桃園市中壢地政事務所土地複丈成果圖